臺灣高等法院臺中分院刑事判決　　　　93年度上易字第1064號
上　訴　人
即　被　告　己○○
　　　　　　丁○○
　　　　　　子○○
前列三人共同
選任辯護人　羅豐胤　律師
　　　　　　黃靖閔　律師
上　訴　人
即　被　告　癸○○
選任辯護人　林萬生　律師
上　訴　人
即　被　告　壬○○
選任辯護人　張國楨　律師
上　訴　人
即　被　告　戊○○
選任辯護人　林志忠　律師
上列上訴人等因恐嚇取財案件，不服臺灣南投地方法院92年度易
字第270號中華民國93年7月28日第一審判決（起訴案號：臺灣南
投地方法院檢察署92年度偵字第135號） ，提起上訴，本院判決
如下：
    主 　　 文
原判決撤銷。
己○○、丁○○、子○○、癸○○、壬○○、戊○○均無罪。
    理　　  由
壹、檢察官起訴要旨略以：被告己○○、癸○○、丁○○、子○○、戊○○及壬○○，見南投縣水里鄉、信義鄉與集集鎮之
    濁水溪流域，因88年9月21日發生九二一大地震及90年7月30
    日發生桃芝風災之故，山間多有大量林木順水勢漂流至該河
    段、岸邊，有諸多民眾向南投縣政府申請打撈許可，並前往
    撿拾，有利可圖。竟於 89年6、7月間起至90年8月間止，共
    同連續以後述之妨害他人自由或生命、身體安全等言詞，恫
    嚇撿拾漂流木之民眾，致其等心生畏懼，而放棄已撿拾之漂
    流木任令己○○、癸○○、丁○○、子○○、戊○○及壬○○六人侵吞入己，或支付不相當金錢以求順利撿拾漂流木：
  (1)於89年6、7月間及90年8月1日凌晨，李文杞、李春華父子二
    人均向南投縣政府申請打撈許可，並前往撿拾。詎己○○、
    癸○○、丁○○、子○○、戊○○及壬○○六人見狀，竟先
    於89年6、7月間，在該處向李文杞、李春華恐嚇稱：「你合
    法申請也沒用，河床也不許你們走」等言詞，致李文杞、李
    春華心生畏懼，放棄已撿拾之漂流木，而任令己○○等六人
    侵吞入己。次於90年8月1日凌晨，李文杞、李春華又於水災
    後前往前址撿拾漂流木，己○○等六人見狀，竟又在該處向
    李文杞、李春華恐嚇如前妨害他人自由之言語，致李文杞、
    李春華心生畏懼而放棄已撿拾之漂流木，再度任令己○○等
    六人侵吞入己，總計李文杞、李春華二人遭恐嚇後而被取走
    之漂流木價值約新臺幣（下同）300萬元。
  (2)於 90年7月中旬，辛○○向南投縣政府申請水里鄉龍神橋至
    集集鎮交界處之打撈許可，並前往撿拾。詎己○○、癸○○
    、丁○○、子○○、戊○○及壬○○六人見狀，竟先於90年
    7月中旬某日，向辛○○恐嚇稱：「那些漂流木，我們要 ，
    不准你撿拾，你要是去撿拾就請你吃子彈」等言詞，致辛○○心生畏懼，放棄已撿拾之漂流木，而任令己○○等六人侵
    吞入己。次於 90年8月初時，辛○○再向南投縣政府申請信
    義鄉十八重溪與陳有蘭溪至水里鄉○○段之打撈許可；己○○等六人得知後，又向辛○○恐嚇稱： 「要給付5萬元，否
    則要燒房子或請你吃子彈」等言詞，致辛○○心生畏懼，而
    如數給付5萬元予己○○等人。
  (3)於90年8月7日，己○○、癸○○、丁○○、子○○、戊○○
    及壬○○六人，得知乙○○、甲○○父子二人在南投縣水里
    鄉○○○○○段撿拾水災漂流木，竟向乙○○、甲○○恐嚇
    稱：「要分那些漂流木價值之六成，否則要你父子陳屍濁水
    溪」等言語，致乙○○、甲○○心生畏懼，而同意己○○等
    六人之不合理要求，因認被告己○○、癸○○、丁○○、子
    ○○、戊○○及壬○○六人，均涉有恐嚇取財罪嫌。
貳、檢察官指訴上訴人即被告（下稱被告）己○○、癸○○、丁○○、子○○、戊○○及壬○○六人，觸犯恐嚇取財罪嫌，
    係以右揭犯罪情事，迭經秘密證人A1、A2、A3、A4、A5、A6
    （姓名、年籍均詳卷）等於警訊中證述綦詳，所述核與偵查
    中所證相符，前後並無歧異等情為其論據。被告六人則均堅
    決否認有何恐嚇取財之犯行，被告己○○辯稱：桃芝颱風時
    伊受困在丹大林道丹野農場二十幾天，不可能去恐嚇被害人
    ，被害人中伊是聽過辛○○此人，但伊並沒有從事過打撈漂
    流木的行業，伊是在山上種菜等語；被告丁○○辯稱：起訴
    書所載被害人伊都不認識，只有聽過名字，伊也沒有去過現
    場等語；被告子○○辯稱：伊不認識被害人，只有聽過辛○○的名字，當時伊在山上工作，不曾從事漂流木打撈行業等
    語；被告詹淵州、壬○○辯稱：伊等只認識甲○○、乙○○
    、辛○○，但都不熟，伊等沒有與起訴書所列被害人有漂流
    木交易行為等語；被告戊○○辯稱：伊不認識被害人，只有
    見過辛○○，但是不熟，伊只曾與詹淵州、壬○○共同打撈
    漂流木去賣，與被害人沒有交易過漂流木等語。
參、本院的判斷：
　　按犯罪事實應依證據認定之，無證據不得推定其犯罪事實，
    刑事訴訟法第一百五十四條第二項定有明文。又刑事訴訟法
    上所謂認定犯罪事實之證據，係指足以認定被告確有犯罪行
    為之積極證據而言，該項證據自須適合於被告犯罪事實之認
    定，始得採為斷罪資料；如未發現相當證據，或證據不足以
    證明，自不能以推測或擬制之方法，以為裁判基礎；且認定
    犯罪事實，所憑之證據，雖不以直接證據為限，間接證據亦
    包括在內，然無論直接或間接證據，其為訴訟上之證明，須
    於通常一般之人均不致於有所懷疑，而得確信其為真實之程
    度者，始得據之為有罪之認定，最高法院29年上字第3105號
    、40年台上字第86號、76年台上字第4986號分別著有判例可
    參。次按證人、鑑定人依法應具結而未具結者，其證言或鑑
    定意見，不得作為證據；又被告以外之人於檢察事務官、司
    法警察官或司法警察調查中所為之陳述，與審判中不符時，
    其先前之陳述具有較可信之特別情況，且為證明犯罪事實存
    否所必要者，始得為證據，刑事訴訟法增修條文第一百五十
    八條之三、第一百五十九條之二亦分別定有明文。經查：
  (一)南投縣水里鄉、信義鄉與集集鎮之濁水溪流域，每逢颱風季
　　節山間多有大量林木順水勢漂流至該河段、岸邊，有諸多民
　  眾利用南投縣水里鄉鉅工村村長李添盛向南投縣政府申請打
    撈漂流木之許可之機會，前往撿拾漂流木等情，業經證人李
    添盛於偵查中證述在卷，復為被告六人所不爭，固可信為實
    情。然依卷附南投縣政府函覆資料所示，上開89年6、7月間
    起至90年8、9月間止，曾向南投縣政府申請漂流木承撈業者
    有李添盛、申石貴、全茂炎、余品佳、謝永源、全惠敏、李
    文玉、幸秋達等人（見原審卷第67、68頁），並未見有何本
    件被害人李文杞、李春華、辛○○、乙○○、甲○○等人向
    南投縣政府申請漂流木承撈之申請資料，是本件秘密證人A1
    、A2、A3、A4、A5、A6所證稱李文杞、李春華、辛○○、乙○○、甲○○等人均係有合法申請漂流木承撈之人乙節是否
    屬實，已不能令人無疑；況證人即向南投縣政府申請漂流木
    承撈業者申石貴、全茂炎、余品佳、全惠敏、李文玉、幸秋
    達等人於 93年3月15日接受檢察官訊問時均已陳稱：伊等撿
    拾漂流木過程中並沒有受到恐嚇，也沒有聽說過有人遭恐嚇
    等語，而證人李添盛亦證稱：伊本身沒有下河去撿，不知道
    實際上有無人恐嚇等語，此有該偵訊筆錄可稽；至證人乙○○、甲○○、辛○○、庚○○於 92年6月18日檢察事務官訊
    問時，並未具結，有該次偵訊筆錄在卷足憑，依上說明，應
    無證據能力，其等欠缺證據能力之證詞，自亦不得採為證據
    ，是本件是否能僅依秘密證人A1、A2、A3、A4、A5、A6警詢
    中之指述即遽入被告六人於罪，尚非無疑。
  (二)秘密證人A1、A2、A3（於原審審理中主動現身表示其本人即
    為辛○○）、A4、A5（於原審審理中主動現身表示其本人即
    為庚○○）、A6於警詢中雖曾陳稱：被告己○○、丁○○、
    子○○、詹淵州、壬○○、戊○○見民眾撿拾之漂流木材質
    不錯，有利可圖，己○○、丁○○、子○○竟於89年6、7月
    間起，共組犯罪集團，由己○○指揮丁○○、子○○負責看
    管河床出入口，伺機恐嚇前往撿拾漂流木之民眾放棄已撿拾
    之漂流木；並於九十年八月間加入詹淵州、壬○○、戊○○
    ，亦由己○○指揮丁○○、子○○負責看管河床出入口，再
    由丁○○、子○○、詹淵州、壬○○等伺機以妨害他人自由
    或生命、身體安全等言詞，恫嚇前往撿拾漂流木之民眾放棄
    已撿拾之漂流木或支付金錢等情，然證人A4嗣已死亡（詳見
    卷附密封資料），而被害人李文杞亦已於91年11月29日死亡
    ，此經李文杞之孫李銘輝於原審中證述在卷，並有戶籍謄本
    一份在卷可稽。另證人即A5庚○○於原審審理時係證稱：伊
    不知道李文杞撿拾漂流木有無受到恐嚇，伊本身沒有受到恐
    嚇，伊撿拾的漂流木沒有賣給被告過，伊是合法申請的，沒
    有不敢撿這回事云云；證人即A3辛○○於原審及本院審理時
    亦到庭結證稱：被告六人之中伊只認識己○○，伊於警詢中
    並沒有說友人恐嚇或鴨霸伊，也沒有說被告要讓伊吃子彈，
    伊所做之筆錄是一個有爭端之誤會，是有人經過講說「漂流
    木如果賣我20萬，我也許過個手可以賺個6、7萬元左右」，
    這也不是伊親耳聽到的，到底是誰講的，因為過了很久，伊
    也忘了，當時有很多人在那邊撿拾，伊只是就所聽到的去作
    筆錄而已等語；另證人A2於原審審理中亦證稱：伊雖然有聽
    說撿拾漂流木過程中有人被找麻煩的事，但不是很清楚，不
    知道這事與被告是否有關等語，於本院審理時更證稱：「（
    警察作筆錄有給你看、讓你蓋手印？）我沒有蓋手印，我沒
    看，我不認識字」、「（有無向警察說丁○○、壬○○、癸○○、子○○、戊○○等人向甲○○、乙○○恐嚇財物？）
    我沒有，我不知道，我不認識他們」、「（桃芝颱風過後丁○○等人站在堤防上向甲○○、乙○○恐嚇該事是你親自或
    親眼看到或親耳聽到？）我不知道」、「（在地院開庭審理
    時有讓你看警訊筆錄問你是否實在，你在地院所言是否實在
    ？）我不認識他們，也不知道他們長怎樣」等語，是證人A2
    、A3、A5於警訊中之陳述與其等於審判中所為之證述即有不
    符，且證人證人A2、A3、A5於審判中均未證述被告六人有何
    恐嚇取財之情事。至證人A1於原審審理中雖曾證述被告六人
    有向乙○○、甲○○父子恐嚇取財之情事，然於本院審理時
    經被告選任辯護人詰以：「（你有無跟警察說水里鄉鄉民甲○○、乙○○、遭受被告六人恐嚇？是否你親身經歷、看到
    的事情？）有。是聽人家人家告訴我的」、「（你聽到的內
    容如何？知道有這回事？或是連他們賣的內容都知道是如何
    ？）事情太久了，只知道有這件事」等語，是證人A1對於被
    告等人如何向乙○○、甲○○父子恐嚇取財之時間、地點，
    以何手段，取得何財物等事涉被告等犯罪構成要件之指述，
    於本院審理中均未明確陳明，又未舉出其他事證以玆證明其
    陳述之真實性，自難遽予採信；另證人A6於原審審理時亦僅
    證稱：確曾聽聞被害人乙○○、甲○○父子說木材是他們撿
    的，後來變成被告他們拿來賣等語，並未證稱被告六人有何
    恐嚇乙○○、甲○○父子不得撿拾漂流木之情事，且證人A1
    、A6既係「聽聞」此事，而非親身經歷或親眼目睹，其等之
    陳述自屬傳聞證據，依法亦無證據能力，不得為證據。
  (三)再者，證人A1、A2、A3、A4、A5、A6於警詢中之筆錄，其製
    作過程均未經錄音存證，此經南投縣政府警察局集集分局以
    94年1月4日投集警刑字第0940000009號函覆在卷，亦未在警
    察局製作筆錄（直接到證人住處訊問）並命證人具結，且除
    A2係由警員鄭右忠訊問記錄外，餘均由警員丙○○一人擔任
    訊問及記錄之任務，亦經證人即警員丙○○於本院審理中到
    庭證述明確，顯與一般刑事訴訟程序中，對於證人之訊問應
    予傳喚到警局、經由一問一答之方式製作筆錄、並加以錄音
    存證之程序不符，難認有何證據力；且依各該警詢筆錄之記
    載觀之，各該證人於接受訊問前，訊問之警員均未告以作證
    具結之義務及作偽證之刑罰；更為甚者，本件承辦警員於本
    件移送偵辦時，亦未將各該警詢筆錄原本併為移送（僅移送
    影本），致該警詢筆錄原本下落不明無可考（見本院卷二第
    27頁公務電話記錄），而無從供本院於審理時查證其真實性
    ，是本案六位秘密證人之警詢筆錄，顯有重大瑕疵，已難做
    為被告等論罪之依據。況刑事訴訟法第一百五十九條之二規
    定所謂『較可信之特別狀況』，係屬於證據能力之規定，而
    非陳述內容證明力之問題，故法院應比較前後陳述之外部情
    況，判斷何者較為自然可信；而作為認定此種特信情況之資
    料，應依各該陳述外部附隨的環境或條件（亦即，外部之客
    觀證據，例如，證人於審判外陳述時是否有較具悔意之情況
    ，或審判期日有無顯見受到被告之威嚇之情形等）判斷之，
    本件並無積極事證足認證人即A3辛○○、A5庚○○、A2於警
    詢所為供述之『外部附隨的環境或條件』有何『較可信之特
    別狀況』，自不能徒以『證人於警詢中曾表示被害人怕遭到
    報復不敢報案，亦不願到庭作證』、『證人庚○○、辛○○
    於審理中自暴真實身分，是否能陳述實情，誠非無疑』，遽
    論證人於警詢中之證詞較為可信。尤其，證人辛○○、庚○○於原審審理時，均以秘密證人身分到庭，經變聲處理而為
    陳述，於答問途中，自承真實身分，並願以真實身分作答，
    果如其等於警詢中所稱『怕遭到報復』、『不願到庭作證』
    云云，何以致此？又刑事訴訟法第一百五十九條之三第一款
    固規定證人於審判前死亡，其於司法警察調查中所為之陳述
    ，經證明具有可信之特別情況，且為證明犯罪事實之存否所
    必要者，得為證據。本件就業已死亡之證人A4於警詢中所為
    之陳述，經查並未有何事證證明該陳述『具有可信之特別情
    況』，自難遽認該陳述有證據能力。
  (四)另從經驗法則而言，本件起訴事實所指之南投縣水里鄉、信
    義鄉與集集鎮之濁水溪流域綿延長達數十公里，河床沿岸出
    入口甚多，此乃當地民眾所周知之事，縱認被告等六人欲圍
    堵而不讓他人進入該區域撿拾漂流木或將所撿拾之漂流木運
    出，事實上亦無此人力、物力可以控制範圍如此龐大的河床
    流域。準此，上開證人於警詢中所指述：被告己○○等人管
    制上開濁水溪河床流域，不准他人進入撿拾漂流木云云，顯
    與一般經驗法則相違，實難認可採。綜上，證人A1、A2、A3
    、A4、A5、A6於警詢中所為之陳述既有如上之重大瑕疵，且
    均未經具結，亦與審判中所為之證述不符，或屬傳聞證據，
    依上開刑事訴訟法增修條文第一百五十八條之三、第一百五
    十九條之二之規定，上開證人於警詢中所為之陳述，即無證
    據能力，均不能作為不利被告等之證據。
  (五)末按檢察官就被告犯罪事實，應負舉證責任，並指出證明之
    方法，刑事訴訟法第一百六十一條第一項亦定有明文。因此
    被告並無自證無罪之義務，此乃無罪推定之原則。是以何項
    卷證資料有利於被告或不利於被告，應由擔任公訴角色之檢
    察官盡其舉證之義務，此乃上開法條規定公訴人於刑事訴訟
    程序進行中應盡之法定義務，故最高法院著有92年台上字第
    128號判例，闡明刑事訴訟法第一百六十一條已於 91年2月8
    日修正公布，因此檢察官對於起訴之犯罪事實，應負提出證
    據及說服之實質舉證責任。倘其所提出之證據，不足為被告
    有罪之積極證明，或其指出證明之方法，無從說服法院以形
    成被告有罪之心證，基於無罪推定之原則，自應為被告無罪
    判決之諭知之意旨甚明。綜合以上情節觀之，本件檢察官依
    證人A1、A2、A3（即辛○○）、A4、A5（即庚○○）、A6於
    於警詢、偵查中之陳述而起訴，固非無見，然上開證人於警
    、偵訊之所述，既有嚴重之瑕疵，而不得為證據，且查無其
    他補強證據，足資擔保渠等警、偵訊指述被告等六人恐嚇取
    財之真實性而非可採信，已如上述，此外，復查無其他積極
    證據足資證明被告等有何上開恐嚇取財之犯行，揆諸前開說
    明，被告等六人恐嚇取財之犯罪行為尚屬不能證明。原審未
    詳予勾稽，而為被告罪刑之諭知，即有未合，被告六人上訴
    意旨否認犯罪，執此指摘原判決不當，為有理由，應由本院
    將原判決予以撤銷改判，另為被告六人均無罪之諭知。
肆、適用的法律：刑事訴訟法第三百六十九條第一項前段、第三
    百六十四條、第三百零一條第一項。
中　　華　　民　　國　　94　　年　　8 　　月　　9 　　日
              刑事第九庭  審判長法　官　陳　筱　珮
                                法　官　康　應　龍
                                法　官　張　國　忠
上列正本證明與原本無異。
不得上訴。
                                書記官　林　玉　惠
中　　華　　民　　國　　94　　年　　8 　　月　　10　　日
                                                      Ｒ
